【裁判字號】    97,重訴,4
【裁判日期】    970603
【裁判案由】    侵權行為損害賠償
【裁判全文】
臺灣高等法院民事判決                   97年度重訴字第4號
原      告    名杏企業有限公司
                        樓
兼法定代理人  乙○○○
共      同
訴訟代理人    林孝甄律師
複  代理人    李美寬律師
被      告    甲○○
訴訟代理人    廖克明律師
上列當事人間侵權行為損害賠償事件，原告提起刑事附帶民事訴
訟，經本院刑事庭移送，本院於民國97年5月20日言詞辯論終結
，判決如下：
    主    文
原告之訴及假執行之聲請均駁回。
訴訟費用由原告負擔。
    事    實    及    理    由
一、本件原告主張略以：民國（下同）89年3月16日，原告名杏
    企業有限公司（下稱名杏公司）以原告乙○○○為連帶保證
    人，向被告承租台北市中山區○○○路○段45巷23號1樓與地
    下室（下稱系爭房屋），租期自89年5月1日起至94年4月30
    日止，月租金新臺幣（下同）35萬元。91年5月間，兩造同
    意延長租約2年（至96年4月30日）。93年5月12日，因被告
    將系爭房屋售予訴外人許淑華，乙○○○與許淑華在永慶房
    屋仲介股份有限公司大安直營店重簽租約（下稱93年租約）
    ，乙○○○未詳閱租約即用印，致未注意租期記載為93年5
    月12日至94年4月30日。94年4月，許淑華對原告提起返還租
    賃物等訴訟（台灣台北地方法院94年度北簡字第5111號，下
    稱返還租賃物訴訟），被告於該案94年4月15日言詞辯論期
    日具結後，仍虛偽證稱：系爭房屋於89年出租後，只同意於
    名杏公司於5年租期屆滿另談續租，記載延續租期2年的租約
    已作廢云云。法院雖採用被告證詞而為原告敗訴判決確定，
    然被告因偽證罪責，經台灣台北地方法院檢察署檢察官以95
    年度偵字第24581號提起公訴，並經台灣台北地方法院96 年
    度訴第314號刑事判決處被告有期徒刑3月，嗣由本院96 年
    度上訴字第3925號刑事判決駁回被告之上訴。被告偽證行為
    已侵害原告財產權及乙○○○人格權，應賠償名杏公司損害
    251萬4162元、乙○○○財產損失350萬元與慰撫金200萬元
    等語。並聲明：(一)被告應給付名杏企業有限公司251萬4162
    元、乙○○○550萬元，及均自起訴狀繕本送達之翌日起至
    清償日止，按年息百分之五計算之利息。(二)願供擔保請准宣
    告假執行。
二、被告則以：偽證係侵害國家法益，被偽證罪之人並未因偽證
    行為直接或同時受有損害，故原告不得請求損害賠償。何況
    ，返還租賃物訴訟二審確定判決認為許淑華縱使隱瞞延長租
    期2年情事，然原告並未證明簽訂93年租約係受許淑華詐欺
    ，自應於94年4月30日租期屆滿後返還系爭房屋。是原告與
    許淑華另訂93年租約致受敗訴判決，與被告證詞無涉。即使
    被告確有偽證行為，原告於94年4月15日當天即可行使權利
    ，其遲至96年10月15日起訴，已逾2年時效；何況原告損害
    與被告行為欠缺因果關等語，資為抗辯。並答辯聲明：原告
    之訴駁回。如受不利判決，願供擔保請准宣告免為假執行。
三、兩造不爭執事實：
  (一)89年3月16日，名杏公司以乙○○○為連帶保證人，向被告
    承租系爭房屋，租期自89年5月1日起至94年4月30日止，月
    租35萬元。名杏公司持有租約影本，租約原本由被告保管。
  (二)93年5月3日，許淑華向被告購買系爭房屋。同年月12日，乙
    ○○○與許淑華在永慶房屋仲介股份有限公司大安直營店簽
    訂93年租約，租期記載至94年4月30日止，乙○○○為名杏
    公司連帶保證人。同年月14日，系爭房屋所有權移轉登記於
    許淑華名下。
  (三)許淑華對原告提起返還租賃物訴訟，被告於該案一審94年4
    月15日言詞辯論期日具結，證稱：系爭房屋於89年出租後，
    名杏公司同意5年租期屆滿再談續租，記載延續租期2年的租
    約已作廢云云。返還租賃物訴訟一審判決（台灣台北地方法
    院94年度北簡字第5111號）命名杏公司返還系爭房屋，並命
    原告連帶給付許淑華自94年5月1日起至名杏公司交還系爭房
    屋之日止，按月支付70萬元違約金。原告上訴後，經臺灣臺
    北地方法院94年度簡上字第481號民事判決駁回上訴確定。
    名杏公司已於94年9月30日將系爭房屋返還許淑華。
  (四)檢察官認被告涉嫌偽證，於96年1月31日提起公訴（台灣台
    北地方法院檢察署95年度偵字第24581號），台灣台北地方
    法院於96年8月15日以96年度訴字第314號刑事判決對被告處
    有期徒刑3月。被告上訴後，本院96年度上訴字第3925號刑
    事判決駁回其上訴。被告提起第三審上訴，現由最高法院審
    理中。
四、本件爭點為：(一)被偽證之人得否請求因偽證所受損害？(二)原
    告是否因被告證詞而受有損害？其請求是否已逾二年時效？
    茲就兩造論點分述如下。
五、原告主張其係被偽證之人，得就所受損害請求賠償。被告則
    辯稱偽證係侵害國家法益，被偽證罪之人並因未偽證行為直
    接或同時受有損害，故原告請求不合法云云。經查：
  (一)按因犯罪而受損害之人，於刑事訴訟程序得附帶提起民事訴
    訟，對於被告及依民法負賠償責任之人，請求回復其損害，
    請求範圍依民法之規定，刑事訴訟法第487條第1、2項定有
    明文。至於所謂因犯罪而受損害之人，係指因刑事被告之犯
    罪行為，而致其身體、自由、名譽或財產等個人權利，受有
    損害之人而言。不以直接因犯罪而受損害者為限，凡間接或
    附帶受有形或無形損害之人，在民法上對加害人有請求損害
    賠償之權利者，均得提起之（最高法院93年度台抗字第305
    號裁定意旨參照）。是原告主張私權因被告偽證行為受有損
    害，自得請求賠償。
  (二)次按被偽證罪之人，非因偽證行為直接或同時受有損害，與
    刑事訴訟法所稱被害人並不相當，無提起自訴之權（最高法
    院26年渝上字第893號判例意旨參照）。惟上開判例係針對
    被偽證罪之人得否提起自訴所為闡述，而自訴程序係刑事訴
    訟程序一環，有關被害人、被害法益之認定悉以刑事法規為
    準；至於被偽證之人認為其私權受有損害而請求賠償，則屬
    私權事項爭執，自應依民法認定其受損範圍與因果關係，與
    提起自訴標準未必相同，故被告認原告不得就被告偽證行為
    請求賠償，尚非可取。至於當事人主張偽證損及非個人法益
    ，致遭法院駁回其附帶民事訴訟（最高法院85年度台抗字第
    212號裁定意旨參照），亦與原告主張個人權益受損情形有
    別，被告援引上開裁定意旨否認原告之請求權，尚非可取。
六、原告並主張被告偽證行為侵害原告財產權、乙○○○人格權
    ，應賠償名杏公司251萬4162元，乙○○○350萬元及非財產
    損害賠償200萬元等語。被告則辯稱並無偽證行為，且原告
    與許淑華另行簽訂93年租約致受敗訴判決，與被告證詞無涉
    ，原告損害與被告無關云云。經查：
  (一)按於執行審判職務之公署審判時或於檢察官偵查時，證人、
    鑑定人、通譯於案情有重要關係之事項，供前或供後具結，
    而為虛偽陳述者，處7年以下有期徒刑，刑法第168條定有明
    文。又按消滅時效，自請求權可行使時起算，民法第128條
    亦定有明文。因偽證罪並非告訴乃論之罪，解釋上應以檢察
    官提起公訴時（96年1月31日）為受損害人得請求賠償之日
    ，原告於96年10月15日提起本件附帶民事訴訟請求損害賠償
    ，並未逾侵權行為損害賠償2年時效，先予說明。
  (二)次查許淑華係以93年租約為其請求返還系爭房屋與違約金之
    依據（見返還租賃物訴訟原審卷(一)第2至3頁），原告於該事
    件則辯稱受詐欺始簽訂93年租約，請求撤銷該租約（見該案
    原審卷(一)第74頁）。許淑華既以93年租約為請求基礎，故該
    事件勝敗關鍵在於93年租約是否有效、名杏公司得否撤銷該
    份租約；承審法院嗣認定許淑華並未施用詐術，93年租約合
    法有效，名杏公司應於94年4月30日返還系爭房屋（見臺灣
    臺北地方法院94年度簡上字第481號民事判決第5、9頁）。
    則被告固於該案94年4月15日言詞辯論期日結證稱：系爭房
    屋於89年出租後，只同意於名杏公司5年租期屆滿要另外談
    續租，至於記載延續租期2年的租約已作廢云云（見返還租
    賃物訴訟原審卷(一)第125、128頁筆錄），對於案情並無影響
    ；此由該案二審判決記載「…縱使上訴人所辯其與甲○○間
    已有合意延長租期2年為真，而遭第三人甲○○刻意隱瞞此
    事，使上訴人與被上訴人重行簽訂租約時陷於錯誤而受詐欺
    屬實，因被上訴人並非施用詐術之人，上訴人復未能證明被
    上訴人明知其事實或可得而知，揆諸前開法條反面解釋，上
    訴人主張撤銷受詐欺意思表示，並無可取。…」等字（見臺
    灣臺北地方法院94年度簡上字第481號民事判決第9頁）即可
    明瞭。足見返還租賃物訴訟係以93年租約為基礎，被告證詞
    不影響93年租約之有效性，則許淑華係因93年租約所載租期
    屆滿而獲勝訴判決，非因被告之證述所致，原告請求被告賠
    償損害即非可取。
  (三)次按原告既認被告偽證致其敗訴，返還租賃物訴訟確定判決
    有瑕疵致其受有損害，自應對該事件尋求法律上之救濟，其
    逕行請求被告賠償名杏公司於該案支出訴訟費用10萬3726元
    、系爭房屋裝潢損失88萬4000元、裝潢設計費損失22萬2044
    元、1個月租金損失35萬元，及賠償乙○○○支付許淑華違
    約金350萬元，自非可取。又民事第一、二審訴訟並不採律
    師強制代理制度，故律師費並非必要費用，則名杏公司請求
    賠償該案律師費95萬4392元，亦不足取。再者，被告係向法
    院作證，原告乙○○○並非作證對象，其謂被告證詞致其人
    格權受損應賠償慰撫金200萬元，自非可採。
七、綜上所述，原告依據民法第184條第1項前段、後段、第2項
    、第195條第1項規定，請求被告賠償原告名杏企業有限公司
    251萬4162元、原告乙○○○550萬元，及均自起訴狀繕本送
    達之翌日起至清償日止，按年息百分之五計算之利息，為無
    理由，均應予駁回。其假執行之聲請因訴之駁回而失所依據
    ，亦不應准許，應併予駁回。
八、本件為判決基礎之事證已明，兩造其餘主張、陳述及所提證
    據，經審酌後，認均與本件結論無礙，不再一一論列，併予
    敘明。
九、據上論結，本件原告之訴為無理由，依民事訴訟法第78條，
    判決如主文。
中    華    民    國    97    年    6     月    3     日
                    民事第十三庭
                        審判長法  官  黃嘉烈
                              法  官  高鳳仙
                              法  官  吳燁山
正本係照原本作成。
如不服本判決，應於收受送達後20日內向本院提出上訴書狀，其
未表明上訴理由者，應於提出上訴後20日內向本院補提理由書狀
（均須按他造當事人之人數附繕本）上訴時應提出委任律師或具
有律師資格之人之委任狀；委任有律師資格者，另應附具律師資
格證書及釋明委任人與受任人有民事訴訟法第466條之1第1項但
書或第2項（詳附註）所定關係之釋明文書影本。
中    華    民    國    97    年    6     月    4     日
                              書記官  于  誠
附註：
民事訴訟法第466條之1（第1項、第2項）：
對於第二審判決上訴，上訴人應委任律師為訴訟代理人。但上訴
人或其他法定代理人具有律師資格者，不在此限。
上訴人之配偶、三親等內之血親、二親等內之姻親，或上訴人為
法人、中央或地方機關時，其所屬專任人員具有律師資格並經法
院認為適當者，亦得為第三審訴訟代理人。


司法院資訊處製作；財團法人民間司法改革基金會備份。
